臺灣高等法院高雄分院刑事判決　　　　　　　　　　九十一年度上易字第一七號
　　上　訴　人
　　即自訴　人　巳○○
　　　　　　　　卯○○
　　　　　　　　申○○
　　　　　　　　甲○○
　　右　一　人
　　訴訟代理人　丙○○○
　　　　　　　　翁俊德
　　上　訴　人
　　即自訴　人　癸○○
　　右　一　人
　　訴訟代理人　黃勝雄
　　上　訴　人
　　即自訴　人　辛○○
　　右　一　人
　　訴訟代理人　壬○○
　　上　訴　人
　　即自訴　人　丁○○
　　　　　　　　丑○○
　　　　　　　　庚○○
　　　　　　　　子○○
　　右　一　人
　　訴訟代理人　乙○○
　　上　訴　人
　　即自訴　人　辰○○
　　　　　　　　午○○
　　右　一　人
　　訴訟代理人　未○○○
　　被　　　告　寅○○
　　選任辯護人　王炯棻
　　被　　　告　戊○○
　　被　　　告　己○○
　　右　二　人
　　共　　　同　黃呈祿
　　選任辯護人
右上訴人等因被告詐欺案件，不服台灣高雄地方法院九十年度自字第一一三號中華民
國九十年十二月二十日第一審判決，提起上訴，本院判決如左：
    主  文
上訴駁回。
    理  由
一、自訴意旨略以：被告寅○○於民國（下同）八十八年間，將其所有座落於高雄縣
    鳳山市○○○段一三九五、一三八一之四號土地，提供與訴外人明圍建設有限公
    司（下稱明圍公司）規劃名為「鳳山第一」建案，予以出售，自訴人等於八十八
    年四月起陸續向明圍公司買受前述建案房屋，並依明圍公司指示繳交自備款及辦
    理銀行貸款支付價金無訛。於自訴人給付全部買賣價金（部分自訴人自行繳清全
    部價金；部分自訴人以銀行貸款繳交自備款以外價金），取得房屋及土地權狀，
    並依分割後地號向地政機關申請土地登記謄本後，始發現被告寅○○於同意出售
    前開二筆土地與自訴人等後，另於八十八年十月十一日持上述二筆土地設定最高
    限額抵押新台幣（下同）一億六千八百萬元與第一商業銀行股份有限公司（下稱
    一銀），而向一銀鳳山分行貸款一億四千萬元。其雙重處分行為，讓自訴人等受
    有每一筆分割後之土地存留一億多元抵押設定之損害。被告戊○○係一銀鳳山分
    行經理，被告己○○則為該分行授信人員，於被告寅○○持前開土地向該分行高
    額貸款，而勘查現場時，應發見該二筆土地係預售屋建築基地，被告寅○○持該
    土地另行抵押貸款，難謂無雙重處分而侵害承購戶之可能。渠兩人竟未本於專業
    認知，勸止被告寅○○上述雙重處分行為，反基於貪圖該分行之利息收入，協助
    被告寅○○遂行雙重處分詐害自訴人犯行，因認被告寅○○涉有刑法第三百三十
    九條第一項詐欺罪嫌；被告戊○○與己○○涉有刑法第三百三十九條第一項、同
    法第三十條幫助詐欺罪嫌。
二、按犯罪事實應依證據認定之，無證據不得推定其犯罪事實；不能證明被告犯罪者
    ，應諭知無罪之判決，刑事訴訟法第一百五十四條、第三百零一條第一項定有明
    文。又刑事訴訟法上所謂認定犯罪事實之證據，係指足以認定被告確有犯罪行為
    之積極證據而言，如未能發現有相當證據或證據不足以證明，自不能以推測或擬
    制之方法以為裁判基礎；又認定不利於被告之事實，須依積極證據，苟積極證據
    不足為不利於被告事實之認定時，即應為有利於被告之認定，更不必有何有利之
    證據，最高法院二十九年上字第三一０五號，四十年台上字第八六號及三十年上
    字第八一六號判例可資參照。而自訴人之自訴，本以使被告受刑事訴追或處罰為
    目的，故其陳述是否與事實相符，自應調查其他證據，以資審認，尚不能僅憑自
    訴人指訴遽採為斷罪之基礎（最高法院七十年台上字第六四０號判決參照）。次
    按刑法上之詐欺罪，以行為人於行為時主觀上有不法所有之意圖，客觀上有施以
    詐術使人將本人或第三人之物交付，為其構成要件，設若行為時並無不法所有之
    意圖或施用詐術，僅因事後未依約履行債務，自難以詐欺罪相繩。而刑法詐欺罪
    所謂以詐術使人交付，必須被詐欺人因其詐術而陷於錯誤，若其所用方法，不能
    認為詐術，亦不致使人陷於錯誤，即不構成該罪，最高法院四十六年台上字第二
    六０號著有判例。
三、本件自訴人認被告寅○○涉犯詐欺罪嫌，被告戊○○、己○○涉犯幫助詐欺罪嫌
    ，無非係基於被告寅○○於八十八年三月間同意出售前開二筆土地與自訴人等後
    ，另於八十八年十月十一日再持該土地向一銀設定最高限額一億六千八百萬元之
    抵押權，而向一銀鳳山分行貸款一億四千萬元，讓自訴人等受有每一筆分割後之
    土地存留一億多元抵押設定之損害，另被告戊○○、己○○則係貪圖該分行之利
    息收入，而協助被告寅○○遂行雙重處分詐害自訴人等之指述，及持自訴人等預
    定買賣合約書與土地登記謄本為主要論據。
四、訊之被告寅○○堅詞否認有何詐欺犯行，辯稱：伊於八十八年三月十七日將前開
    二筆土地出售予明圍公司興建大樓以前，就曾以該二筆土地為擔保向鳳山信用合
    作社借款設定八千一百六十萬元抵押權登記，伊係將土地賣給明圍公司，並無參
    與明圍公司出售建屋，自訴人等係與明圍公司簽立土地房屋買賣合約，房屋土地
    亦係由明圍公司直接移轉於自訴人等，伊無法對自訴人施用詐術等語。經查：被
    告寅○○於八十八年三月十七日與明圍公司簽訂合約，同意將其所有之前開二筆
    土地交由明圍公司建屋，其則於嗣後視房屋銷售情形收取一億三千萬元或為一億
    五千萬元土地價金，由明圍公司負責人簽發八十九年七月三十日面額一千萬元支
    票九張、四千萬元支票一張，總金額共為一億三千萬元之支票給被告寅○○收執
    ，合約中亦明定倘明圍公司如因特殊情形須以該土地向銀行融資，被告寅○○應
    盡量配合等情，有該合約書一紙及支票影本十張附卷可稽（見原審卷第一二五至
    一三一頁），又被告寅○○出售上開二筆土地給明圍建設公司時，該土地先前已
    經設定八千一百六十萬元抵押權給鳳山信用合作社一事，有鳳山地政事務所函附
    鳳山信用合作社抵押權塗銷同意書足憑（見本院卷第四二頁），再被告寅○○與
    明圍公司負責人簡春肇共同為借款人，於八十八年十月十一日持前開二筆土地設
    定最高限額一億六千八百萬元之抵押權與一銀，向一銀鳳山分行貸款一億四千萬
    元，嗣自訴人等所買受之土地均係分割自前開二筆土地，且土地上存有最高限額
    一億六千八百萬元抵押權之事實，有一銀提供前開貸款案相關資料及自訴人等土
    地登記謄本十二份在卷可參，而自訴人等係分別於八十八年四月二十一日、八十
    八年五月十七日、八十八年五月十八日、八十八年五月二十五日、八十八年七月
    六日、八十八年七月十三日、八十八年十一月十一日、八十九年二月二十二日向
    明圍公司預定買受建物，有預定買賣合約書可按，顯見自訴人等向明圍公司購買
    預售屋時，上開供建屋之二筆土地均已有抵押權設定負擔，並非訂購預售屋時，
    該二筆土地並無負擔，嗣自訴人訂購建屋後，始向銀行辦理借款抵押，自訴人此
    部份指訴容有誤會。次查自訴人等買受房屋土地，處理相關銷售、貸款業務並與
    渠等簽訂買賣合約者，非被告寅○○，而係明圍建設公司之事實，除被告寅○○
    陳稱：「‧‧‧我是在八十八年四月份左右提供我的土地給明圍建設公司，之後
    土地蓋房子及銷售都不是我‧‧‧」等語明確外（見原審九十年四月十二日審判
    筆錄），亦與證人即明圍建設公司負責人簡春肇證述：「‧‧‧房屋建築、銷售
    均由我負責，寅○○沒有參與。」、「‧‧‧跟客戶間即買受人間接洽是由我負
    責，不是寅○○。」等語相符，另自訴人等於被告寅○○請求查明渠等房地買賣
    相關貸款事宜係與誰接洽時，亦自承：「是跟明圍建設公司接洽的。」等語甚明
    （均見原審九十年五月十五日審判筆錄），此外，並有自訴人等所提賣方係明圍
    公司之預定買賣合約書十二份附卷可參，是被告寅○○僅係提供前開二筆土地與
    明圍公司建築房屋，並依雙方合約規定共同辦理相關貸款事宜，未出售前開二筆
    土地與自訴人等，亦未參與該土地之相關行銷事宜應可認定，則自訴人等指述被
    告寅○○於同意出售前開二筆土地與渠等後，另再向一銀設定高額抵押之內容，
    並非實在。且本件被告寅○○提供土地與明圍公司建築房屋後，明圍公司因資金
    需要即持前開土地向一銀鳳山分行申請建築融資，被告寅○○依契約需配合行事
    ，已如前述，而貸放銀行一銀鳳山分行按鑑價方式作整體性評估並呈報一銀總行
    後，一銀總行核准貸款一億四千萬元，該貸得之一億四千萬元，其中約一億元由
    一銀直接撥付鳳山信用合作社作為清償先前抵押債權，而塗銷該土地第一順位抵
    押權，並清償稅金，剩餘貸款係逐層撥款，每層八百萬元，即明圍公司每建一層
    ，一銀就核發貸款一次八百萬元，非一次全部給付，至於所貸一億四千萬元款項
    ，明圍公司應於房屋建好銷售後償還，部分債務係以承購戶向一銀辦抵押貸款清
    償，本來承購戶每戶均向一銀辦理貸款金額四百五十萬元，即可塗銷先前一億六
    千餘萬元抵押權設定，而轉嫁土地分割後每戶均有四百五十萬元抵押負擔，但因
    有些承購戶辦理抵押借款僅二百萬元或三百萬元等，未達四百五十萬元，自訴人
    等將預定貸款四百五十萬元差額之二百五十萬元或一百五十萬元現金直接付給出
    賣人明圍公司，而明圍公司收取該等貸款差額價金後，未將之向一銀清償，致銀
    行不願將前開一億六千餘萬元設定之抵押權塗銷等情，業經被告戊○○、己○○
    到庭供述：本件係銀行建築融資貸款，所貸款項先清償先前土地之抵押借款及稅
    金，餘款係逐層貸款，也就是每建一層即核發八百萬元，並非將所貸款項一次發
    給借款人，明圍公司以土地向銀行借款，我們按鑑價方式做整體性評估，經呈報
    總行後，總行核貸一億四千萬，於規定並無不合，又自訴人是無辜的，因為自訴
    人將部分價金直接交給明圍公司，明圍公司應該把錢還給銀行，但明圍公司把所
    收錢花掉了，沒有清償借款，所以我們銀行一時也沒辦法塗銷抵押權（見原審九
    十年五月十五日審判筆錄、本院九十一年四月十八日審判筆錄、本院九十一年二
    月二十六日訊問筆錄）等語明確，核與證人即明圍公司簡春肇證述：本件是建築
    融資，係逐層貸款，每一層樓是八百萬元，每建一層即核發一次，至於貸款原來
    應該是房屋建好銷售後償還，並塗銷該一億六千餘萬元抵押權之登記，但因受九
    二一地震、政策輪替、經濟蕭條、成本增加及收入減少等因素影響，致無法償還
    借款，所以有一部份抵押尚未塗銷（見原審九十年五月十五日、九十年八月十六
    日審判筆錄）等語情節相符，又被告戊○○於本院中陳稱：被告寅○○已同意願
    將其對明圍公司簡春肇所有一棟建物第一順位抵押債權讓與一銀，手續辦妥後，
    就可將本件一億六千餘萬元抵押權塗銷，近日即可全部解決等語。綜上所述，本
    件自訴人等係向明圍公司買受建屋及土地，並非向被告寅○○買受，被告寅○○
    對自訴人而言，並無施用何詐術可言，況本件房屋土地出賣人明圍公司，確實有
    將建物及土地分割給予各買受之自訴人，且願意設法解決塗銷本件抵押權設定問
    題，難認明圍公司於出售房地於各買受自訴人之初，即有施用詐術及不法所有之
    意圖，至明圍公司事後交給買受自訴人土地所有權有上開抵押權負擔未塗銷，僅
    係未能依約履行出賣人義務之民事糾葛，核與詐欺刑責無涉，是縱認被告寅○○
    與明圍公司應成立合建關係，亦無成立共同詐欺之餘地，本件被告寅○○詐欺犯
    罪不能證明。
五、另訊之被告戊○○、己○○亦堅決否認有何幫助詐欺犯行，辯稱：一銀就前開二
    筆土地，對被告寅○○、明圍公司所為之擔保放款，係屬建築融資，於規定並無
    不合等語，經查：寅○○及明圍公司持前開二筆土地向一銀設定抵押申請貸款，
    經一銀核准貸放一億四千萬元，其中約一億元償還前開二筆土地於鳳山信用合作
    社之貸款及其他稅捐，另四千萬則以建築融資方式，按施工進度分批貸放，於一
    至五層樓板完工後，各分層貸放八百萬元等情，亦據被告戊○○、己○○於審理
    中供陳甚明，核與渠等所提供附卷之建築貸款規定內容相符，並有前揭一銀提供
    之貸款資料附卷可稽。則被告戊○○、己○○所辯係依照規定辦理建築融資等語
    ，應可採信。且刑法上之幫助犯，以正犯已經犯罪為構成要件，故幫助犯無獨立
    性，如無他人犯罪行為之存在，幫助犯即無由成立。最高法院著有六十年度台上
    字第二一五九號判例可資參照，本件明圍公司簡春肇及被告寅○○既經本院認定
    未涉詐欺不法犯行，已如前述，則被告戊○○、己○○自無成立幫助詐欺之可能
    ，因而自訴人等前揭所指渠等涉嫌幫助詐欺之部分亦非有據。
六、此外，復查無其他積極證據足以證明被告等有何詐欺犯行，被告三人詐欺犯罪不
    能證明，原審因而為被告三人無罪之諭知，核無不合，自訴人自訴意旨，仍執前
    詞，認為被告等應成立詐欺犯罪，指摘原判決不當，為無理由，應予駁回。
七、自訴人巳○○、蕭高峰、癸○○、丁○○、子○○經合法傳喚，無正當理由未到
    庭，爰不待其陳述逕行判決。
據上論斷，應依刑事訴訟法第三百六十八條、第三百六十四條、第三百四十三條、第
三百三十一條第一項，判決如主文。
中    華    民    國        九十一      年      四      月     三十     日
                              臺灣高等法院高雄分院刑事第七庭
                                  審判長法官  李春昌
                                        法官  黃憲文
                                        法官  莊飛宗
右正本證明與原本無異。
不得上訴。
                                      書記官  張明賢
中    華    民    國        九十一      年      五      月      二      日
                                                                      Ｈ
